ACORDAO-COMPLETO-2349809

ACÓRDÃO 6789/2019 ATA 27/2019 - SEGUNDA CÂMARA

VISTOS, relatados e discutidos estes autos de representação convertida de tomada de contas especial (TCE) instaurada pelo Ministério do Turismo, em desfavor do Sr. Paulo Roberto Cordesoni, Presidente do Instituto Paideia de Expressão e Comunicação, em razão da glosa do valor repassado devido à inexecução do objeto do Convênio 880/2010 (Siconv 738801) , celebrado entre o Ministério do Turismo, com o objetivo de incentivar o turismo, por meio da implementação do Projeto intitulado "XII Festa do Pimentão de Taguará e Pipiripau", realizado no período de 17 a 26 de junho de 2010, 
	ACORDAM os Ministros do Tribunal de Contas da União, reunidos em Sessão do Segunda Câmara, diante das razões expostas pelo Relator, em:
	9.1. conhecer da presente representação, satisfeitos os requisitos de admissibilidade previstos nos arts. 235 e 237, inciso VI, do Regimento Interno deste Tribunal e no art. 103, § 1º, da Resolução - TCU 259/2014, para, no mérito, considerá-la procedente;
	9.2. considerar revel para todos os efeitos o Sr. Paulo Roberto Cordenonsi, dando-se prosseguimento ao processo, conforme preceitua o art. 12, § 3º, da Lei nº 8.443/1992;
	9.3. aplicar ao Sr. Paulo Roberto Cordenonsi, Presidente da entidade convenente, a multa prevista no art. 58, II, da Lei 8.443/1992, no valor de R$ 10.000,00 (dez mil reais) , fixando-lhe o prazo de 15 (quinze) dias, a contar da notificação, para que comprove, perante o Tribunal (art. 214, inciso III, alínea "a", do Regimento Interno/TCU) , o recolhimento da dívida ao Tesouro Nacional, atualizada monetariamente desde a data deste acórdão até a do efetivo recolhimento, se for paga após o vencimento, na forma da legislação em vigor;
	9.4. autorizar, desde logo, nos termos do art. 28, inciso II, da Lei 8.443/1992, a cobrança judicial da dívida caso não atendida a notificação;
	9.5. dar ciência deste acórdão ao Ministério do Turismo, destacando que o relatório e o voto que fundamentam a deliberação ora encaminhada podem ser acessados por meio do endereço eletrônico www.tcu.gov.br/acordaos e que, caso tenha interesse, o Tribunal pode encaminhar-lhe cópia desses documentos sem quaisquer custos.

Representação convertida de tomada de contas especial (TCE) instaurada pelo Ministério do Turismo em desfavor do Presidente do Instituto Paideia de Expressão e Comunicação, em razão da glosa integral do valor repassado devido à inexecução do objeto de Convênio, que teve por objetivo incentivar o turismo por meio da implementação do Projeto intitulado XII Festa do Pimentão de Taguará e Pipiripau, realizado no período de 17 a 26 de junho de 2010.

Segunda Câmara

Ministério do Turismo (vinculador).

3. Interessados/Responsáveis:
3.1. Responsáveis: Instituto Paideia de Expressão e Comunicação (03.636.925/0001-11) e Paulo Roberto Cordenonsi (XXX.049.550-XX).

13.1. Ministros presentes: Ana Arraes (Presidente), Augusto Nardes (Relator) e Raimundo Carreiro.
13.2. Ministro-Substituto convocado: André Luís de Carvalho.

AUGUSTO NARDES

Adoto como relatório a instrução elaborada no âmbito da Secretaria de Controle Externo no Estado do Mato Grosso (Secex/MT) , acostada à peça 56, com a qual se manifestaram de acordo os dirigentes da unidade técnica (peças 57 e 58) :
INTRODUÇÃO
Cuidam os autos de representação convertida de tomada de contas especial (TCE) instaurada pelo Ministério do Turismo, em desfavor do Sr. Paulo Roberto Cordesoni, Presidente da entidade convenente no período de 13/3/2008 a 23/12/2011 (CPF XXX.049.550-XX) , e do Instituto Paideia de Expressão e Comunicação, CNPJ 03.636.925/0001-11, entidade convenente, em razão da glosa integral do valor repassado devido à inexecução do objeto do Convênio 880/2010 (Siconv 738801) , celebrado entre o Ministério do Turismo e o Instituto Paideia de Expressão e Comunicação, com o objetivo de incentivar o turismo, por meio da implementação do Projeto intitulado 'XII Festa do Pimentão de Taguará e Pipiripau', realizado no período de 17 a 26 de junho de 2010.
HISTÓRICO
De acordo com o Relatório de Supervisão in loco nº 235/2010, peça 1, p. 73-81, o objeto do convênio havia sido executado conforme o respectivo Plano de Trabalho, mas aparentemente havia ocorrido superfaturamento dos valores cobrados pelos cachês, motivo pelo qual foi recomendada a revisão de seus valores para eventual devolução posterior ao erário.
Após emissão desse relatório, o Ministério do Turismo, por meio a Nota Técnica de Análise n.º 577/2012, peça 1, p. 88-92, opinou pela necessidade de diligência junto ao convenente devido à impossibilidade de emitir parecer técnico conclusivo a respeito do cumprimento do objeto pactuado. A resposta do convenente foi avaliada por meio da Nota Técnica de Reanálise n.º 556/2013, peça 1, p. 99-103, mediante a qual foram apontadas ressalvas quanto à necessidade de comprovar a gratuidade do evento e a efetiva realização do show da banda Nilson Freire. Em razão disso, concluiu-se pela necessidade de nova diligência junto ao convenente, tendo em vista que os elementos apresentados ainda eram insuficientes para emissão de parecer técnico conclusivo a respeito do cumprimento do objeto do convênio.
A diligência proposta não foi realizada e, a seguir, foram emitidos despachos pela Coordenação-Geral de Monitoramento, Fiscalização e Avaliação de Convênios determinando a imediata instauração da Tomada de Contas Especial, peça 1, p. 104, e concluindo pela reprovação da prestação de contas devido à falta de comprovação da execução física do objeto do convênio analisado, tendo em vista que não constavam nos autos elementos para emissão de parecer técnico conclusivo, peça 1, p. 106.
O responsável foi notificado acerca das irregularidades detectadas, peça 1, p.108-111, e informado sobre a necessidade do recolhimento dos valores impugnados. Em Nota Técnica de Análise Financeira n.º 523/2013, peça 1, p. 112-114, foi recomendado que a prestação de contas fosse reprovada.
No Relatório do Tomador de Contas Especial, Relatório de TCE n.º 705/2014, peça 1, p. 139-143, a Comissão de Tomada de Contas Especial opinou no sentido de que os fatos apurados no processo indicavam ocorrência de dano ao erário oriundo de irregularidade na execução física do objeto representado por 100% dos recursos repassados, no valor original de R$ 176.400,00. Com relação à responsabilidade, entendeu que deveria ser imputada ao Sr. Paulo Roberto Cordenonsi, Presidente do Instituto Paideia, pessoa responsável pela gestão dos recursos federais recebidos, que não tomou as medidas cabíveis para que fossem corretamente utilizados. Tal responsabilidade, em seguida, foi alterada pela Comissão de TCE, a qual, mediante despacho de peça 1, p. 149, entendeu que ela deveria ser solidária entre o presidente mencionado e o próprio Instituto Paideia, uma vez que ambos haviam concorrido para o dano apurado, peça 1, p. 149.
A Controladoria Geral da União, por meio do Relatório de Auditoria n.º 898/2015, peça 1, p. 169-171, concluiu que, de acordo com as informações constantes dos autos, os responsáveis já apontados pela Comissão de TCE do Ministério do Turismo deveriam responder solidariamente pelo débito com a Fazenda Nacional no valor original de R$ 176.400,00, a ser devidamente atualizado monetariamente e acrescido de juros de mora a partir de 20/9/2010.
O Certificado de Auditoria, o Parecer do Dirigente do Órgão de Controle Interno e o Pronunciamento Ministerial, peça 1, p. 173, 175 e 183, concluíram pela irregularidade das presentes contas.
No âmbito do TCU, a instrução de peça 2 concluiu que o processo de tomada de contas especial carecia de elementos essenciais em sua composição, motivo pelo qual, com fundamento no artigo 13,  § 1º, da IN-TCU 71/2012, deveria ser devolvido ao Ministério do Turismo, a fim de que fossem saneadas as seguintes falhas: deveriam ser considerados os apontamentos feitos nas notas técnicas de peça 1, p. 88-92 e 99-103, acerca da realização dos shows objeto do convênio, na análise do débito; precisava ser providenciada a avaliação da execução financeira dos objetos executados; por fim, necessitava-se avaliar se teria havido ou não ocorrência do superfaturamento apontado no Relatório de Supervisão in loco 235/2010, peça 1, p. 73-81.
A proposta de encaminhamento foi ratificada pelo Diretor e pelo Secretário da Unidade, peças 3 e 4, respectivamente, e recebeu parecer favorável do Ministério Público de Contas, peça 5. O Ministro Relator em seu despacho, peça 6, acolheu a referida proposta e determinou restituição dos autos ao órgão de origem a fim de que, no prazo de 30 dias, fossem saneadas as falhas já mencionadas.
Após notificado, peças 7 e 8, o Ministério do Turismo apresentou resposta à peça 14, cuja análise foi promovida por meio da instrução de peça 16. De acordo com o exame empreendido pela Secex-MT, a concedente havia concluído, em sua análise complementar - Nota Técnica de Reanálise n.º 134/2016, peça 14, p. 20-22, que a execução física do convênio deveria ser aprovada.
Apesar disso, em sede da Nota Técnica de Análise Complementar Financeira nº 368/2016, peça 14, p. 9-15, o MTur concluiu pela reprovação da prestação de contas no aspecto estrito da execução financeira pelas seguintes razões:
irregularidade nas contratações das bandas devido à falta de comprovação de exclusividade da empresa contratada; e
falta de comprovantes de pagamentos na prestação de contas e ausência de manifestação do convenente sobre a comprovação da gratuidade do evento ou demonstração das despesas, caso tivesse havido cobrança de ingressos.
Esta unidade técnica, no entanto, instruiu no sentido de que a falta de comprovação de exclusividade da empresa contratada não levaria à glosa dos valores do convênio, tendo em vista que o próprio Ministério do Turismo havia entendido que o objeto pactuado teria sido executado, o que afastaria, em princípio, eventual débito (Acórdãos 5662/2014 e 4639/2016, ambos da Primeira Câmara) . Sobre a ausência de comprovantes de pagamento, mencionou que, em pesquisa no sistema Sistema Siconv, haviam sido mencionados pagamentos por TED, cujos favorecidos seriam as mesmas empresas contratadas para prestação de apresentação das bandas artísticas do evento objeto do convênio, o que poderia estabelecer o nexo de causalidade entre a aplicação do recurso do convênio e o pagamento pela execução do objeto do convênio. Acerca da gratuidade, por fim, apontou que, embora o convenente não tivesse se manifestado nesse aspecto, não existiam indícios de que tivesse ocorrido cobrança de entradas, conforme pesquisa realizada em diversos sítios da internet, a saber
> http://jornalbrasil.com.br/noticia/muitas-atracoes-e-receitas-na-festa-do-pimentao.html, http://jornalbrasil.com.br/noticia/muitas-atracoes-e-receitas-na-festa-do-pimentao.html e http://www.seedquest.com/news.php?type=news&id_article=7945&id_region=&id_category=&id_crop=, todos acessados em 29/8/2016, às 8:38.
Assim, como se tornaram insubsistentes as irregularidades apontadas pelo Ministério do Turismo para concluir pela reprovação das contas, a instrução de peça 16 concluiu que, diante da aprovação da execução física do convênio, far-se-ia necessário avaliar o suposto superfaturamento mencionado no Relatório de Supervisão in loco 235/2010, peça 1, p. 73-81, a fim de verificar se subsistiria ou não algum débito para subsidiar a presente tomada de contas especial. Por essa razão, fez-se proposta de restituição dos autos ao Ministério do Turismo com fundamento no artigo 13, § 1º, da IN-TCU 71/2012, a fim de que pudesse sanear tal lacuna.
Essa proposta foi ratificada pelo Diretor e pelo Secretário da Unidade, peças 17 e 18, respectivamente, e recebeu parecer favorável do Ministério Público de Contas, peça 19. O Ministro Relator em seu despacho, peça 20, adotou a referida proposta e determinou restituição dos autos ao órgão de origem a fim de que, no prazo de trinta dias, fossem saneadas as falhas já mencionadas.
O Ministério do Turismo, após notificado, peças 21 e 22, juntou resposta aos autos, peça 23, a qual informou, por meio da Nota Técnica de Análise Complementar Financeira 705/2016, que as contas deveriam ser reprovadas pelas seguintes razões: falta de comprovação da exclusividade dos empresários contratados para os shows musicais objeto do convênio ora analisado (foram apresentados apenas termos de declaração de existência de relação de agenciamento e exclusividade dos cantores e das bandas contratadas) ; falta de apresentação dos comprovantes de pagamento (cópias de cheques/TEDs ou DOCs - foram apresentados apenas os agendamentos dos pagamentos) e ausência de apresentação de documentos que confirmassem a gratuidade do evento ou que demonstrassem as despesas realizadas em prol do objeto conveniado. Não houve qualquer manifestação sobre o superfaturamento mencionado no Relatório de Supervisão in loco 235/2010, peça 1, p. 73-81, porque as falhas já mencionadas implicariam na reprovação do convênio pelo débito integral.
Em nova análise empreendida pela Secex-MT, peça 24, foram afastadas novamente as motivações da imputação de débito pela falta de comprovação da exclusividade dos empresários contratados e pela ausência de apresentação de documentos que confirmasse a gratuidade, considerando as mesmas razões já esposadas na instrução de peça 16. Com relação à ausência de apresentação de comprovantes de pagamento, como havia sido reconhecida a efetiva execução física do objeto do convênio (peça 14, p. 20-22) , existia expectativa de que os pagamentos teriam sido efetivamente realizados conforme os TEDs mencionados no Siconv.
Em razão disso, foi entendido pela unidade técnica que o processo precisaria ser saneado, antes que se promovesse eventual citação, uma vez que, se tais comprovantes surgissem após a citação, afastar-se-ia o débito decorrente pela falta de comprovação de pagamento, mas restaria o resultante do possível superfaturamento mencionado Relatório de Supervisão in loco 235/2010, peça 1, p. 73-81, que, ainda, não havia sido levantado pelo Ministério do Turismo. Com base nesse fundamento, foi proposta diligência junto à Superintendência do Banco do Brasil no estado de Mato Grosso, a fim de que encaminhasse a esta Corte de Contas cópias do extrato da conta específica do convênio em tela, Agência 1236-X, CC 216143, bem como dos TEDs dela originados, conforme dados retirados do Sinconv. Tal proposta foi ratificada pelos dirigentes da subunidade e da unidade instrutora, peças 25 e 26, e promovida por meio do Ofício 1379/2016 - TCU/SECEX-M, peça 27, e reiterada no Ofício 72/2017 - TCU/SECEX-MT, peça 30, cuja resposta encontra-se acostada à peça 32 e em itens não digitalizáveis.
A Secex-MT analisou os documentos encaminhados e, conforme instrução de peça 33, entendeu que o objeto conveniado havia sido pago com os recursos da conta específica do convênio, desconstituindo, por conseguinte, a última causa apontada pelo Ministério do Turismo para a reprovação das contas. Apesar disso, como ainda subsistia a incidência de um suposto superfaturamento mencionado no Relatório de Supervisão in loco 235/2010, peça 1, p. 78, propôs-se, mais uma vez, a restituição do processo ao Ministério do Turismo, com fundamento no artigo 13, § 1º, da IN-TCU 71/2012, a fim de que confirmasse ou não sua incidência no caso concreto, sob pena de a presente TCE precisar ser arquivada por falta de pressuposto de constituição e de desenvolvimento regular do processo (falta de débito devidamente constituído) .
A proposta foi ratificada nos pronunciamentos da subunidade e da unidade, peças 34 e 35, respectivamente, e no parecer do Ministério Público de Contas, peça 36, tendo sido acolhida pelo Relator, conforme despacho de peça 37. Dando cumprimento à determinação do Ministro-Relator, a Secex-MT encaminhou ofício de notificação ao Ministério do Turismo, Ofício 530/2017 - TCU/SECEX-MT, peça 38, cuja ciência se deu em 25/5/2017, conforme cópia do AR acostado à peça 39, cuja resposta foi anexada à peça 46.
A presente unidade técnica avaliou a resposta à peça 47 e concluiu pela insubsistência de dano ao erário, considerando a resposta do Ministério do Turismo de que o longo decurso de prazo impossibilitava qualquer levantamento sobre o suposto superfaturamento no Relatório de Supervisão mencionado e que o objeto pactuado havia sido executado e pago com recursos do convênio. Em razão disso, restou afastado o pressuposto necessário para instauração de tomada de contas especial no presente caso.
 Levando em conta que remanescia a irregularidade referente à falta de comprovação de exclusividade das empresas contratadas para a apresentação dos shows artísticos objeto do convênio, que poderia dar ensejo à imputação de multa, a unidade técnica propôs conversão do processo em representação, a fim de que pudesse ser promovida a audiência do responsável sobre a mencionada irregularidade. 
A proposta foi ratificada nos pronunciamentos da subunidade e da unidade, peças 48 e 49, respectivamente, e no parecer do Ministério Público de Contas, peça 50, e acolhida mediante Acórdão 8261/2018-TCU-Segunda Câmara, peça 53. Em cumprimento à determinação do acórdão, foi promovida audiência do Sr. Paulo Roberto Cordenonsi por meio do Ofício 922/2018 - TCU/SECEX-MT, peça 54, cujo comprovante de ciência encontra-se acostado à peça 55.
EXAME TÉCNICO
Inicialmente impende registrar que a representação em tela preenche os requisitos de admissibilidade constantes no art. 235 do Regimento Interno do TCU. Além disso, foi proposta por unidade técnica do Tribunal, que possui legitimidade para representar, consoante disposto no artigo 237, inciso VI, do Regimento Interno do TCU. Impõe registrar, ainda, que, conforme disposto no art. 103, § 1º, in fine, da Resolução - TCU 259/2014, verifica-se a existência do interesse público no trato da suposta irregularidade, pois contratação irregular, ainda que não ocasione débito ao erário, afronta expressa disposição legal.
 Dando continuidade à análise de técnica, importante assinalar que o responsável em tela, apesar de ter sido regularmente notificado no endereço que está cadastrado no sistema CPF, conforme comprova cópia do AR acostado à peça 55, manteve-se inerte e não apresentou qualquer justificativa para os fatos apontados no ofício de audiência.
Nos termos do artigo 12, § 3º, da Lei 8.443/1992, 'o responsável que não atender à citação ou à audiência será considerado revel pelo Tribunal, para todos os efeitos, dando-se prosseguimento ao processo'. Nos termos da jurisprudência do Tribunal, os efeitos da revelia no âmbito do TCU geram presunção relativa de veracidade das alegações de fato consignadas na instrução, cabendo, na avaliação da responsabilidade do agente, a análise das provas existentes no processo (Acórdãos 309/2017 e 1009/2018, ambos do Plenário, Acórdão 133/2015-TCU-Primeira Câmara e Acórdão 7798/2015-TCU-Segunda Câmara) .
De acordo com as análises empreendidas pelo Ministério do Turismo, peça 14, p. 11-12, e peça 23, p. 18-19, nos documentos apresentados à prestação de contas, as empresas contratadas para execução do objeto do convênio, RCE Produções e Eventos Ltda. e Mateus Promoções e Eventos, não apresentaram os contratos de exclusividade que permitissem comprovar tal requisito na contratação por inexigibilidade de licitação das bandas Obsessão e Mitiiê do Brasil, do cantor Nilson Freire e das duplas Zezito & Zé Paulo e Roniel & Rafael.
De acordo com jurisprudência pacífica do TCU, a contratação de artistas consagrados por meio de inexigibilidade de licitação só deve ocorrer mediante apresentação de contrato de exclusividade dos artistas com o empresário contratado, não podendo tal condição ser substituída por simples autorizações ou cartas de exclusividade restritas à localidade do evento (Acórdão 1435/2017-TCU-Plenário, Acórdãos 5209/2015 e 1590/2015, ambos da Segunda Câmara, e Acórdão 6076/2016-TCU-Primeira Câmara) .
Nos termos do artigo 70 da Constituição Federal e do artigo 93 do Decreto-lei 200/1967, o ônus de comprovar a regular aplicação dos recursos públicos cabe ao responsável por seu gerenciamento. No caso em tela, o gestor do convênio, Sr. Paulo Roberto Cordesoni, descumpriu tais dispositivos e o entendimento firmado na jurisprudência do TCU, uma vez que, na prestação de contas do referido ajuste não demonstrou que as empresas contratadas para prestação dos serviços pactuados tinham contrato de exclusividade com os artistas que fizeram os shows ajustados. 
Como não há no presente caso incidência de hipóteses de excludentes de culpabilidade, restando demonstrada devidamente caracterizada a irregularidade imputada ao gestor que estava à frente da unidade convenente à época do convênio, deve a presente representação ser julgada procedente para, com fundamento no artigo 250, §2º, do Regimento Interno do TCU, aplicar ao Sr. Paulo Roberto Cordenonsi a multa prevista no artigo 268, inciso II, do Regimento Interno do TCU 
CONCLUSÃO
A representação em tela foi originada de uma tomada de contas especial, encaminhada pelo Ministério do Turismo com conclusão pela glosa integral do valor do convênio devido à falta de comprovação da execução física de seu objeto. Antes de a TCE mencionada ser convertida em representação, houve cinco instruções desta unidade técnica, às peças 2, 16, 24, 33 e 47, as quais, após saneamento mediante restituição dos autos à unidade tomadora de contas e diligências, concluíram pela insubsistência de dano ao erário, afastando, por conseguinte, o pressuposto necessário para instauração de tomada de contas especial (parágrafos 1-20) .
Como não restou ilidida a irregularidade relacionada à falta de comprovação de exclusividade das empresas contratadas para a apresentação dos shows artísticos objeto do convênio, houve proposta da unidade técnica pela conversão da tomada de contas especial em representação, a fim de que pudesse ser promovida a audiência do responsável acerca da irregularidade mencionada. Essa proposta foi acolhida pelo Tribunal, dando origem ao Acórdão 8261/2018-TCU-Segunda Câmara (parágrafos 21-22) .
Depois de ser regularmente notificado em audiência, o Sr. Paulo Roberto Cordenonsi manteve-se inerte, motivo pelo qual deve a ele ser aplicado o instituto da revelia. Como a falta de apresentação de contrato de exclusividade para contratação de artistas consagrados por meio de inexigibilidade de licitação não foi afastada na instrução dos autos, cabe julgar procedente a presente representação para aplicar multa ao responsável em tela em face da contratação irregular (parágrafos 23-28) .
PROPOSTA DE ENCAMINHAMENTO
Diante do exposto, encaminham-se os autos à consideração superior com a seguinte proposta de encaminhamento: 
34.1. 	conhecer da presente representação, satisfeitos os requisitos de admissibilidade previstos nos arts. 235 e 237, inciso VI, do Regimento Interno deste Tribunal e no art. 103, § 1º, da Resolução - TCU 259/2014, para, no mérito, considerá-la procedente;
34.2.	considerar revel para todos os efeitos o Sr. Paulo Roberto Cordenonsi Erisvando Torquato do Nascimento, dando-se prosseguimento ao processo, conforme preceitua o art. 12, § 3º, da Lei nº 8.443/1992;
34.3.	aplicar ao Sr. Paulo Roberto Cordenonsi Erisvando (CPF: XXX.049.550-XX) , Presidente da entidade convenente no período de 13/3/2008 a 23/12/2011, individualmente a multa prevista no art. 58, II, da Lei 8.443/1992, fixando-lhe (s) o prazo de 15 (quinze) dias, a contar da notificação, para que comprove, perante o Tribunal (art. 214, inciso III, alínea 'a', do Regimento Interno/TCU) , o recolhimento da dívida ao Tesouro Nacional, atualizada monetariamente desde a data do acórdão que vier a ser proferido até a data do efetivo recolhimento, se for paga após o vencimento, na forma da legislação em vigor;
34.4.	autorizar, desde logo, nos termos do art. 28, inciso II, da Lei 8.443/1992, a cobrança judicial da dívida caso não atendida a notificação;
34.5.	dar ciência do acórdão que vier a ser proferido ao Ministério do Turismo, destacando que o relatório e o voto que fundamentam a deliberação ora encaminhada podem ser acessados por meio do endereço eletrônico www.tcu.gov.br/acordaos e que, caso tenha interesse, o Tribunal pode encaminhar-lhe cópia desses documentos sem quaisquer custos.

não há.

Não atuou.

TOMADA DE CONTA ESPECIAL CONVERTIDA EM REPRESENTAÇÃO. MINISTÉRIO DO TURISMO. AUSÊNCIA DE COMPROVAÇÃO DE EXCLUSIVIDADE DAS EMPRESAS CONTRATADAS PARA A APRESENTAÇÃO DE SHOWS ARTÍSTICOS. AUDIÊNCIA. REVELIA. MULTA. CIÊNCIA.

REPRESENTAÇÃO (REPR)

Secretaria de Controle Externo no Estado do Mato Grosso (Secex-MT).

Trata-se de representação convertida de tomada de contas especial (TCE) instaurada pelo Ministério do Turismo em desfavor do Sr. Paulo Roberto Cordesoni, na condição de Presidente do Instituto Paideia de Expressão e Comunicação, em razão da glosa integral do valor repassado devido à inexecução do objeto do Convênio 880/2010 (Siconv 738801) , que teve por objetivo incentivar o turismo por meio da implementação do Projeto intitulado "XII Festa do Pimentão de Taguará e Pipiripau", realizado no período de 17 a 26 de junho de 2010.
2.	A conversão deste processo deu-se por força do Acórdão 8261/2018-TCU-Segunda Câmara, oportunidade em que este Tribunal deliberou pela restituição dos autos à Secex-MT para que, com fundamento nos arts. 10, § 1º, e 12, incisos I e III, da Lei 8.443/1992 c/c o art. 202, incisos I e III, do RI/TCU, fosse providenciada a audiência do Sr. Paulo Roberto Cordesoni a fim de que apresentasse suas razões de justificativa para a contratação das empresas RCE Produções e Eventos Ltda. e Mateus Promoções e Eventos para realização dos shows artísticos objeto do convênio sem a comprovação de que eram empresários exclusivos das respectivas bandas dos shows contratados, contrariando expressamente o disposto no artigo 25, inciso III, da Lei 8.666/1993.
3.	De início, reitero o conhecimento da presente representação, uma vez satisfeitos os requisitos de admissibilidade previstos nos arts. 235 e 237, inciso VI, do Regimento Interno deste Tribunal.
4.	Devidamente notificado, o responsável manteve-se inerte e não apresentou qualquer justificativa para os fatos apontados no ofício de audiência. Desse modo, nos termos do artigo 12, § 3º, da Lei 8.443/1992, o responsável deve ser considerado revel para todos os efeitos, dando-se prosseguimento ao processo.
5.	No mérito, incorporo às minhas razões de decidir as considerações registradas pela unidade técnica deste Tribunal no sentido de julgar procedente a presente representação para aplicar multa ao responsável em tela em face da contratação irregular, sem prejuízo das considerações a seguir.
6.	As análises realizadas pelo Ministério do Turismo, peça 14, p. 11-12, e peça 23, p. 18-19, nos documentos apresentados à prestação de contas, demonstram que as empresas contratadas para execução do objeto do convênio, RCE Produções e Eventos Ltda. e Mateus Promoções e Eventos, não apresentaram os contratos de exclusividade que permitissem comprovar tal requisito na contratação por inexigibilidade de licitação das bandas Obsessão e Mitiiê do Brasil, do cantor Nilson Freire e das duplas Zezito & Zé Paulo e Roniel & Rafael.
7.	Desse modo, fica caracterizada a irregularidade, uma vez que, consoante jurisprudência desta Corte, a contratação de artistas consagrados por meio de inexigibilidade de licitação somente deve ocorrer mediante apresentação de contrato de exclusividade dos artistas com o empresário contratado, não podendo tal condição ser substituída por simples autorizações ou cartas de exclusividade restritas à localidade do evento (Acórdão 1435/2017-TCU-Plenário, Acórdãos 5209/2015 e 1590/2015, ambos da Segunda Câmara, e Acórdão 6076/2016-TCU-Primeira Câmara) .
8.	Ausentes hipóteses de excludentes de culpabilidade, e devidamente caracterizada a irregularidade imputada ao responsável à época do convênio, deve a presente representação ser julgada procedente para, com fundamento no artigo 250, §2º, do Regimento Interno do TCU, aplicar ao Sr. Paulo Roberto Cordenonsi a multa prevista no 58, II, da Lei 8.443/1992. 
	Ante o exposto, VOTO por que este Tribunal adote a minuta de Acórdão que trago à apreciação deste Colegiado.
TCU, Sala das Sessões Ministro Luciano Brandão Alves de Souza, em 6 de agosto de 2019.
Ministro JOÃO AUGUSTO RIBEIRO NARDES 
Relator